【裁判字號】    94,婚,892
【裁判日期】    951027
【裁判案由】    離婚
【裁判全文】
臺灣臺南地方法院民事判決               94年度婚字第892號
原      告  甲○○
訴訟代理人  謝依良律師
被      告  乙○○
上列當事人間請求離婚事件，經本院於民國95年10月13日言詞辯
論終結，判決如下：
    主      文
准原告與被告離婚。
訴訟費用由被告負擔。
    事實及理由
甲、程序方面：
    被告經合法通知，未於言詞辯論期日到場，核無民事訴訟法
    第386條所列各款情形，爰依原告之聲請，由其一造辯論而
    為判決。
乙、實體方面：
一、原告主張：
（一）緣被告乙○○為大陸地區人民，與原告於民國（下同）90
      年3月15日在大陸地區福建省福州市結婚，原告先行回台
      於同年4月13日到台南市南區戶政事務所辦理兩造結婚登
      記，婚初兩造感情尚融洽，被告結婚後曾辦妥依親手續於
      90年6月15日初次來台，於90年8月16日出境，嗣91年11月
      2日再次入境台灣與原告共同居住在台南市○區○○路164
      巷23號之1，詎兩造生活未及半年，即因被告在外非法打
      工為警查獲，被告旋於92年4月16日遭遣送回大陸地區，
      被告回大陸後，原告曾於93年5月向內政部警政署入出境
      管理局申請被告再次來台事宜，惟因被告有從事與許可目
      的不符之活動或工作而遭境管局為不予許可處分，其不予
      許可期間為自出境之翌日起算3年，嗣被告本人完全失去
      聯絡，原告請求被告家人告以被告現況並代為轉告被告，
      被告家人向原告表示被告目前人在新加坡工作，又被告透
      過其家人向原告表示其不願回台。
（二）按夫妻之一方以惡意遺棄他方在繼續狀態中者，為構成判
      決離婚之原因，民法第1052條第1項第5款定有明文，且夫
      妻互負同居義務，亦為同法第1001條明文規定，如一方無
      正當理由而拒絕與他方同居，即屬以惡意遺棄他方，亦迭
      經最高法院著有判例可循（參見最高法院39年台上字第
      415號、49年台上字第1521號判例）。經查，原告於93年5
      月初欲為被告辦理依親來台，即無法聯絡到被告本人，嗣
      被告竟向原告表示其人目前在新加坡工作，已不願來台，
      顯然被告不僅有違背同居之客觀事實，亦有拒絕維繫婚姻
      及同居之主觀情事，顯係惡意遺棄原告於繼續狀態中。
（三）另兩造自結褵以來，共同生活未及半年，被告即因違法打
      工，致遭遣返大陸，被告現又拒絕原告為其辦理來台同居
      之事，被告顯然對原告已無何眷戀之情，可認兩造間之夫
      妻感情已蕩然無存，顯難期待兩造繼續維持婚姻，兩造間
      實有民法第1052條第2項之難以維持婚姻之重大事由。為
      此，原告爰依民法第1052條第1項第5款及同條第2項之規
      定，訴請判准兩造離婚等語。並聲明：如主文所示。
二、被告未於言詞辯論期日到場，亦未提出書狀作何聲明或陳述
    。
三、得心證之理由：
（一）按臺灣地區人民與大陸地區人民間之民事事件，除本條例
      另有規定外，適用臺灣地區之法律，又判決離婚之事由，
      依臺灣地區之法律，臺灣地區與大陸地區人民關係條例第
      41條第1項、第52條第2項分別定有明文。查本件原告為臺
      灣地區之人民，而被告為大陸地區之人民，則揆諸前揭規
      定，本件離婚事件，自應適用中華民國法律。
（二）查原告主張被告為大陸地區人民，兩造於民國90年3月15
      日在大陸地區福建省福州市結婚，嗣被告於91年11月2日
      來台，與原告同居在台南市○區○○路164巷23號之1，詎
      被告來台未幾，即因在外非法打工為警查獲，乃於94年4
      月16日遭遣送回大陸地區，原告曾積極為被告申辦再次來
      台事宜，並尋找被告本人均未果，被告甚透過其家人表示
      不願回臺，且迄今仍拒不返台與原告同居之事實，有原告
      之戶籍謄本1件、被告之中華人民共和國居民身分證及結
      婚證書影本各1件，及本院依職權向台南縣南區戶政事務
      所調取兩造之結婚公證書及結婚登記申請書等資料附卷可
      稽，且核與證人即原告之女林惠玲到庭證述：「兩造有結
      婚，我父親當時只是跟我們講要結婚而已，並沒有跟我們
      說在那裡結婚，在那裡結婚我也不知道，在台灣沒有請客
      ，結婚之後被告有來台與我們一起同住，被告來台後有去
      外面工作，但不是我爸爸載她去工作的，因為我爸爸也不
      贊成她去工作，她來台並沒有很久，我只知道她是因為打
      工被遣送回去的，後來我爸爸有去找她，但好像都找不到
      ，後來我爸爸有說她好像去找工作了，到目前為止沒有做
      任何聯繫」等語相符（詳見95年10月13日言詞辯論筆錄）
      ，又被告確於90年6月15日入境台灣，90年8月16日出境，
      91年11月2日再次入境來台，嗣因在台非法打工於92年4月
      16日遭強制遺送出境，即未再回台，原告曾於93年5月4日
      聲請被告來台事宜，遭境管局予以駁回等情，亦有內政部
      警政署入出境管理局以94年11月21日境信彤字第09410594
      440號函附所檢送之被告入出國日期證明書1件、大陸地區
      人民進入台灣地區旅行證申請書、內政部入出境管理局不
      予許可處分書等影本各1件，暨該局以94年11月21日境信
      栩字第09410234240號函所檢送之被告之補出境申請書及
      台南縣警察局永康分局書函影本各1件附卷可稽，參以被
      告經合法通知定於95年5月26日及同年10月13日開庭，惟
      對於原告主張之事實均未於言詞辯論期日到場爭執，復未
      提出書狀作何聲明或陳述，是原告主張之事實堪認為實在
      。
（三）又按夫妻互負同居之義務，但有不能同居之正當理由者，
      不在此限，民法第1001條定有明文。因之夫妻互負同居義
      務，在婚姻關係存續中，苟非證明有不堪同居之虐待，或
      有其他正當理由，即不得由一造拒絕同居（最高法院18年
      上字第2129號、19年上字第2693號判例意旨參照）。再按
      夫妻之住所，由雙方共同協議之；夫妻之一方以惡意遺棄
      他方在繼續狀態中者，他方得向法院請求離婚，民法第10
      02條第1項前段、第1052條第1項第5款亦分別定有明文。
      是如夫妻之一方無正當理由而與他方別居，有違背同居義
      務之客觀事實，並有拒絕同居之主觀情事，即係民法第10
      52條第1項第5款所謂以惡意遺棄他方（最高法院29年上字
      第254號判例參照）。經查本件兩造於90年3月15日在大陸
      地區結婚，婚後被告入境台灣與原告同居，足認兩造係以
      原告在台之住居所為協議之住所地，兩造應於該處履行同
      居義務，嗣被告因非法打工，於92年4月16日遭遣返大陸
      地區固有如上述，惟類此情形，依大陸地區人民在臺灣地
      區依親居留長期居留或定居許可辦法第14條第2項後段規
      定，其不予許可入境期間自出境之翌日起算為1年至3年，
      從而可知，被告若有意履行同居義務，其至遲自95年4月
      17日起即已解除前開入境之限制，自可依大陸地區人民進
      入台灣地區許可辦法第4條之規定，向主管機關內政部申
      請來台團聚，並由內政部警政署入出境管理局依其申請審
      核不予許可期間，乃被告未僅來台因違法工作遭遣返在前
      ，其後遭遣返迄今亦不曾主動提出申請來台與原告團聚，
      甚且未見其有任何返台之意願，亦未舉證證明其有何拒絕
      同居之正當理由，即屬無正當理由拒絕與原告同居，客觀
      上已有違背同居義務之事實，又被告離家至今已逾3年，
      期間均未與原告聯繫，而原告於提起本件訴訟前，被告亦
      透過其家人表示不願來台，況被告自95年4月17日起即已
      解除前開入境之限制，而本件訴訟通知並經合法送達予被
      告，此有航空郵政回執2紙在卷足憑，然被告於收受訴訟
      通知後，均未委請代理人出庭，或以書狀提出任何有利己
      之陳述，顯然其並無來台與原告同住之意思，是堪認被告
      有拒絕與原告同居之主觀情事，揆諸前開判例意旨，被告
      顯係惡意遺棄原告在繼續狀態中，從而，原告依據民法第
      1052條第1項第5款之規定訴請離婚，即屬正當，依法應予
      准許。
（四）又原告本於民法第1052條第1項第5款、第2項之規定，提
      起本件訴訟請求裁判離婚，此種起訴之形態，學者謂之為
      重疊的訴之合併，其訴訟標的雖有數項，然僅有單一之聲
      明，法院應就原告所主張之數項訴訟標的逐一審理，如其
      中一項標的之請求為無理由時，仍須就他項標的之請求審
      判，若認其中一項請求為有理由，即可為原告勝訴之判決
      ，就他項標的無須更為審判，法院如就數項標的同時判決
      ，則為法所不許。因之，本院既認原告依民法第1052條第
      1項第5款之規定，請求裁判離婚為有理由，就他項標的自
      無須更為審判，併此敘明。
丙、結論：
    本件原告之訴為有理由，依民事訴訟法第385條第1項前段、
    第78條，判決如主文。
中    華    民    國    95    年    10    月    27    日
                  家事法庭    法  官  陳美燕
上為正本係照原本作成。
如對本判決上訴，須於判決送達後20日內向本院提出上訴狀。
中    華    民    國    95    年    10    月    27    日
                              書記官  周曉萍


司法院資訊處製作；財團法人民間司法改革基金會備份。
